臺灣高雄地方法院刑事判決　　　　　　　100年度易字第319號
公　訴　人　臺灣高雄地方法院檢察署檢察官
被　　　告　黃山益
選任辯護人　張啟祥律師
上列被告因侵占案件，經檢察官提起公訴（98年度偵字第33444
號）及移送併辦（99年度偵字第24175號），本院判決如下：
    主  文
黃山益犯侵占罪，處有期徒刑伍月，如易科罰金，以新台幣壹仟
元折算壹日。
    事  實
一、易昌油漆塗裝商行（址設台中市○○區○○路第155號1樓，
    以下簡稱易昌商行）之負責人吳榮峰承作定作人為成豐建設
    股份有限公司（址設新竹縣竹東鎮瑞峰里瑞峰81號，以下簡
    稱成豐公司）之「大聖度假遊樂世界」整修案（工程地點於
    新竹縣竹東鎮大聖度假遊樂世界園區內，以下簡稱大聖二期
    工程），工程款項之撥給方式為：金成豐營造股份有限公司
    （以下簡稱金成豐公司）之總經理王俊郎先向成豐公司請領
    款項，再將款項撥給易昌商行。嗣因易昌商行工程進度落後
    ，王俊郎乃將大聖二期工程之木作部分委由黃山益承作（原
    大聖二期工程之承攬契約並無變動）。另侑昌實業社（址設
    台中市○○區○○路第157號1樓）之負責人即吳榮峰之妻謝
    曉春則出售包含複合式彈性防水材、南方松CAA 防腐材、車
    只、南方松CAA防腐材之木材【合計新臺幣（下同）609,231
    元，以下簡稱南方松木材】供大聖二期工程使用。至民國96
    年4月19日止，吳榮峰（易昌商行）對成豐公司有9,776,428
    元之工程款債權（已撥付予金成豐公司，但尚未付款部分）
    ；黃山益對成豐公司有4,416,121 元之工程款債權；謝曉春
    （侑昌實業社）對成豐公司有上開609,231 元之南方松木材
    債權，故均得對金成豐公司請款。於96年4 月19日，黃山益
    與吳榮峰一同前往金成豐公司與王俊郎結算上開工程款債權
    及南方松木材債權，過程中因黃山益與王俊郎發生口角，吳
    榮峰即先行離去，離去前，曾授權黃山益與王俊郎繼續處理
    債權結算事宜，並可代為收受請領之款項，嗣後王俊郎開立
    面額分別為673,610 元（發票日為96年5月1日，付款人為華
    南銀行北高雄分行）及1,000,000 元（發票日為96年5 月31
    日，付款人為彰化銀行桃園分行）之支票2 張予黃山益代收
    ，以作為清償黃山益、易昌商行工程款及侑昌實業社南方松
    木材貨款之用，上開支票2   張扣除應給付予南方松木材之
    609,231 元後，其餘工程款由黃山益與易昌商行均分，並由
    黃山益出具代收款收據表明代易昌商行及侑昌實業社收取上
    開款項等他人之物。惟黃山益竟意圖為自己不法之所有，欲
    將應支付予易昌商行及侑昌實業社之款項侵占，遂另向吳榮
    峰、謝曉春稱可代為向王俊郎收取款項，使吳榮峰、謝曉春
    於96年4 月30日分別出具帳務催收委託書予黃山益，表示委
    託黃山益代向金成豐公司催討工程款與貨款，並允諾黃山益
    可獲得實際清償金額30％之報酬。復於將該2 紙支票提示兌
    現後，僅委由其妻張品淑於96年5 月7 日匯款336,800 元予
    謝曉春，作為清償謝曉春（侑昌實業社）上開南方松木材之
    部分款項，其餘則以易持有為所有之意思，將其所持有謝曉
    春（侑昌實業社）應得之南方松木材餘款272,431 元、吳榮
    峰（易昌商行）應得之532,189.5 元工程款侵占入己，除於
    97年4 月28日補匯82,860元予謝曉春（侑昌實業社）外，其
    餘款項迄今均未歸還。嗣因謝曉春向金成豐公司提起民事訴
    訟請求支付南方松木材貨款，於法院審理中，王俊郎陳述已
    將貨款交由黃山益，並委其代向吳榮峰與謝曉春清償，吳榮
    峰、謝曉春始知上情。
二、案經吳榮峰訴由臺灣高雄地方法院檢察署檢察官偵查後起訴
    。
    理  由
一、證據能力之審查：按被告以外之人於審判外之陳述，雖不符
    前4 條（即刑事訴訟法第159條之1至159條之4）之規定，而
    經當事人於審判程序同意作為證據，法院審酌該言詞陳述或
    書面陳述作成時之情況，認為適當者，亦得為證據。當事人
    、代理人或辯護人於法院調查證據時，知有第159條第1項不
    得為證據之情形，而未於言詞辯論終結前聲明異議者，視為
    有前項之同意，刑事訴訟法第159條之5定有明文。本件所援
    引之以下各項證據（詳後述），其中屬於傳聞證據部分，因
    被告黃山益、辯護人及檢察官均同意作為證據使用（見本院
    易字卷第171頁背面倒數第1行至第172頁第4行），本院審酌
    該等證據作成時之狀況，並無違法取證之情事，且無不宜作
    為證據之情形，依前開說明，爰認均有證據能力，合先敘明
    。
二、上開犯罪事實，業據被告黃山益於本院審理時坦白承認（本
    院審易卷第43頁第17行以下之不爭執事項，本院易字卷第52
    頁背面倒數第3行至第53頁第10行、第171頁背面倒數第5 行
    ）；核與告訴人吳榮峰、證人王俊郎、吳靜玫、張品淑、楊
    雅燕、王絜欐、張文郎於本件偵查、他案偵查或本院審理中
    之證述情節大致相符（偵一卷第9 頁至第14頁、第26頁至第
    28頁、第52頁至第55頁、第68頁至第72頁、第85頁至第87頁
    第15行，偵三卷第96頁至第98頁，偵四卷第47頁至第49頁、
    第138頁至第139頁，偵六卷第21頁至第23頁，本院易字卷第
    27頁倒數第4行至第31頁背面倒數第8行、第32頁第20行至第
    38頁第5 行、第38頁背面至第40頁第11行）。此外，並有匯
    款回條、華南銀行北高雄分行（帳號00000000000 號）存摺
    封面、內頁、代收款單據、帳務催收委任書、易昌商行成豐
    夢幻世界請款單、大聖二期工程保留款、追加工程請款明細
    總表、成豐夢幻世界整修案工程計價總額明細表、統一發票
    、方形工程有限公司出貨單、出廠證明書、買賣合約書、10
    0 年6月3日刑事補充告訴理由狀及其附件等資料（偵一卷第
    40頁、第91頁，偵二卷第5 頁至第7 頁、第53頁至第57頁、
    第59頁、第61頁至第62頁、第64頁、第71頁，偵四卷第166
    頁，民一卷第6 頁、第23頁至第24頁、第28頁、第69頁，本
    院易字卷第54頁至第119 頁）在卷可稽。關於本件被告侵占
    金額的認定，證人王俊郎於本院審理時證述：被告是承作大
    聖二期工程的木作部分，並無簽立書面契約，交給被告的2
    張支票包含侑昌實業社南方松木材部分、易昌商行油漆部分
    及被告木工部分，易昌商行確實有委託被告作清算，當天的
    對帳明細表確實記載包含南方松部分，自己認為被告木工部
    分應該領比較多，因為被告和易昌商行都未提出確切款項，
    所以不知道易昌商行要領多少錢，被告要領多少錢等語（本
    院易字卷第32頁背面第1 行至第33頁第6 行、第33頁背面第
    1 行至第17行、第34頁背面第1 行至第8 行、第35頁背面第
    7 行至第9 行、第36頁第8 行至第10行）。觀諸上開證述，
    證人王俊郎於96年4 月19日與被告及告訴人吳榮峰對帳時，
    雖曾開立2 張支票（金額共1,673,610 元）予被告，但除可
    確定該款項包含給付予謝曉春（侑昌實業社）之南方松木材
    貨款（609,231 元）外，其並不確知被告及吳榮峰應分得多
    少金額。且至96年4 月19日止，吳榮峰（易昌商行）對成豐
    公司有9,776,428元之工程款債權，黃山益對成豐公司有
    4,416,121 元之工程款債權，亦已認定如上，2 人對成豐公
    司之債權均遠大於該2 張支票之金額，在卷內並無證據可證
    明對於該2 張支票，被告及吳榮峰各可分得多少金額之情形
    下，本院認為，應以該2 張支票之金額（1,673,610 元）先
    扣除南方松木材貨款（609,231 元），剩餘金額再由被告及
    吳榮峰均分，換算結果被告及吳榮峰應各分得532,189.5 元
    【（1,673,610 元－609,231 元）÷2 ＝532,189.5 元】。
    而被告應交予謝曉春（侑昌實業社）之南方松木材貨款應為
    609,231   元，然其僅匯款336,800   元予謝曉春，尚有27
    2,431 元之餘款未交付。綜上，被告將所持有謝曉春（侑昌
    實業社）應得之南方松木材餘款272,431 元、吳榮峰（易昌
    商行）應得之532,189.5 元工程款侵占入己，已可認定。而
    被告雖於97年4 月28日補匯82,860元予謝曉春，但係屬侵占
    後之補償行為，對侵占前揭款項之認定，不生影響。是被告
    上開侵占犯行，事證明確，犯行堪以認定，應依法論科。
三、核被告所為，均係犯刑法第335條第1項之普通侵占罪。爰審
    酌被告受告訴人之託，與金成豐公司結算上開工程款及南方
    松木材債權，於取得上開2張支票後，竟易持有為所有，侵
    占吳榮峰（易昌商行）應得之工程款及謝曉春（侑昌實業社
    ）應得之南方松木材餘款，所為實不足取，惟考量被告與告
    訴人均是成豐公司倒閉後之受害者，在求償無門之情形下，
    被告始險而犯此罪，犯後已坦承犯行，且曾補匯82,860元予
    謝曉春等一切情狀，量處如主文所示之刑，並衡酌上開情狀
    ，諭知如主文所示易科罰金之折算標準。至移送併辦意旨書
    （臺灣高雄地方法院檢察署檢察官以99年度偵字第24175 號
    ）論及侵占部分，就侵占之行為人、時間、標的均與本件起
    訴部分相同，可認該部分與本件起訴部分係屬相同之事實，
    為起訴效力所及，本院自得併予審理。
四、退併辦部分
（一）本件起訴書犯罪事實欄載明「涉嫌詐欺部分業已另案偵辦
      」，顯見本件之起訴範圍並不包含詐欺部分。而移送併辦
      意旨（臺灣高雄地方法院檢察署檢察官以99年度偵字第24
      175 號）另以：被告黃山益、告訴人吳榮即易昌商行於
      94年間承作成豐公司發包之大聖二期工程，由成豐集團委
      由旗下之金成豐公司擔任系爭工程之專案經理人，金成豐
      公司並於95年2、3月間，陸續向告訴人配偶謝曉春即侑昌
      實業社前任負責人購買油漆材料、南方松防腐材及車只等
      材料用以施作系爭工程，合計貨款609,231 元，被告、告
      訴人及謝曉春3 人均對成豐公司有債權存在，故均得對金
      成豐公司請款。緣於96年4 月19日，被告與告訴人就工程
      款一事相偕找金成豐公司總經理王俊郎（另為不起訴處分
      ）對帳，過程中因被告與王俊郎發生口角，告訴人認為無
      法繼續對帳即先行離去，當日則由被告代為收受面額分別
      為673,610元及1000,000元之支票2張，以作為清償被告、
      易昌商行工程款及侑昌實業社貨款之用，並由被告出具代
      收款收據表明代收易昌商行及侑昌實業社部分款項。詎被
      告竟意圖為自己不法之所有，隱瞞已向王俊郎收取該2 紙
      支票之事實，另向告訴人訛稱可代為向王俊郎催款云云，
      導致告訴人、謝曉春於96年4 月30日分別出具帳務催收委
      託書，委託被告代向金成豐公司催討工程款與貨款，並允
      諾被告可獲得實際清償金額30%之報酬，然被告將該2紙支
      票提示兌現後，卻僅委由其妻張品淑於96年5月7日匯款33
      6,800 元予謝曉春（但亦未說明此筆款項係貨款），就所
      餘金額未再為任何處置等情，因認被告另涉刑法第339 條
      第1項普通詐欺罪嫌等語。
（二）按案經起訴後，檢察官認有裁判上一罪關係之他部分事實
      ，函請併辦，此項公函非屬訴訟上之請求，目的僅在促使
      法院之注意，法院如果併同審判，固係審判不可分法則之
      適用所使然，如認不成立犯罪或無裁判上一罪關係，自不
      能併予裁判（最高法院92年度台上字第3276號判決參照）
      。按刑法上「詐欺」與「侵占」行為之區別，前者在於以
      詐術使他人陷於錯誤，進而使他人交付自己或第三人之物
      ，其行為前，尚未佔有他人之物；而後者之行為前，已佔
      有（持有）他人之物，僅係易持有為所有之意思，將他人
      之物侵占入己，故二者行為之前提不同，同一行為無同時
      構成「詐欺」與「侵占」之可能，若同一行為人之行為，
      構成「詐欺」與「侵占」犯行，其勢必係二行為分別構成
      。經查，就本件移送併辦部分，若有成立詐欺犯行，應係
      與前揭侵占犯行不同之行為，在此認知下，併辦部分與起
      訴部分應不屬同一案件之一罪關係；且被告向吳榮峰、謝
      曉春稱可代為向王俊郎收取款項，使吳榮峰、謝曉春分別
      交付帳務催收委託書之行為前，其已取得上開支票2張，
      該支票亦非行使詐術而取得，嗣後支票雖經提示兌現，亦
      不成立詐欺。故難認上開經檢察官併辦部分與本案有罪部
      分之犯行間，有事實相同或同一案件（一罪關係）之情形
      ，而非本案起訴效力所及，自無法併予審判，應退由檢察
      官另為處理，附此敘明。
據上論斷，應依刑事訴訟法第299 條第1項前段，刑法335條第1
項、第41條第1項前段、刑法施行法第1條之1，判決如主文。
本案經檢察官張志杰到庭執行職務。
中    華    民    國   100    年    9     月    30    日
            刑事第四庭    審判長法  官  方百正
                                法  官  謝文嵐
                                法  官  郭任昇
以上正本證明與原本無異。
如不服本判決應於收受送達後10日內向本院提出上訴書狀，並應
敘述具體理由；如未敘述上訴理由者，應於上訴期間屆滿後20日
內向本院補提理由書（均須按他造當事人之人數附繕本）「切勿
逕送上級法院」。
中    華    民    國  100    年    9    月    30    日
                                書記官  葉玉芬
附錄本件判決論罪科刑法條：
刑法第335條：
意圖為自己或第三人不法之所有，而侵占自己持有他人之物者，
處 5 年以下有期徒刑、拘役或科或併科 1 千元以下罰金。
前項之未遂犯罰之。